最高法院刑事判決　　　　　　　　　　　　　　　　九十一年度台上字第七六五號
　　　上　訴　人　乙○○
　　　上　訴　人　甲○○
　　　選任辯護人　趙哲宏律師
　　　　　　　　　楊淑惠律師
　　　　　　　　　宋金比律師
　　　上　訴　人　丙○○
右上訴人等因偽造有價證券案件，不服台灣高等法院台南分院中華民國九十年六月十
四日第二審更審判決（八十九年度上更(二)字第五○五號，起訴案號：台灣台南地方法
院檢察署八十四年度偵字第七九二九、八六三二號），提起上訴，本院判決如左：
    主  文
原判決撤銷，發回台灣高等法院台南分院。
    理  由
本件原判決認定上訴人甲○○係台南市○○路○段一六七巷十號「遠駿企業美益印刷
公司」（以下稱遠駿公司）負責人，上訴人乙○○、丙○○則受甲○○僱用在該公司
擔任印刷業務，乙○○與綽號「清仔」之不詳姓名成年男子基於共同之犯意聯絡，由
「清仔」以新台幣（下同）一百二十萬元之代價委託乙○○偽造大陸人民紙幣，「清
仔」並於民國八十四年四、五月間某日，在台南市「南門庭院餐廳」內，交付偽造大
陸人民紙幣所需鋅板四十塊及其所有之黑色塑膠夾一只（內裝有記載偽製時應注意事
項之綠色長型記事簿、黑色小記事簿各一本、紙一張、供比對用偽造及真鈔之五十元
大陸人民紙幣成品各一張、一百元大陸人民紙幣成品七張、供偽造大陸人民紙幣人頭
部分鋅板四片及五星圖樣一張、人頭部分未偽造完成之大陸人民紙幣半成品一大張）
予乙○○，乙○○將上開「清仔」所交付之物攜回遠駿公司後，即與甲○○、丙○○
共同基於意圖供行使之用而偽造大陸人民幣之犯意聯絡，由甲○○負責巡視、供應機
械、影印用紙，丙○○負責調色、影印，乙○○負責監督、聯絡、運輸等工作，並先
由甲○○委託不知情之陳榮林於八十四年六月初，以上開「清仔」所提供之物，在公
司內打樣試行偽造一百元大陸人民紙幣成品五十大張（每張十二模，陳榮林私下印製
一張藏放），確認可行後，乃由丙○○於八十四年七月二十三日晚上，共同印製一百
元大陸人民紙幣人頭背面部分十七令紙（每令二千張，計三萬四千張）。嗣陳榮林發
現其所印者係大陸人民紙幣後，於八十四年七月二十三日下午七時五十五分許，攜其
所留存之偽造一百元大陸人民幣成品一大張，至台南市警察局第一分局東門派出所檢
舉，旋為警於八十四年七月二十四日上午零時四十分許，在上址查獲，並當場扣得「
清仔」所提供之鋅板四十塊、黑色塑膠夾一只（內含前述物品），及甲○○所有供犯
罪所用之四色機、雙色機、裁紙機各一台、預備供印製用之原料油墨八罐，尚未偽造
完成之一百元大陸人民紙幣半成品之紙張十七令（三萬四千張）等情。因而撤銷第一
審判決，改判論處上訴人三人共同意圖供行使之用，而偽造有價證券罪刑，固非無見
。
惟查：(一)、犯罪事實應依證據認定之，無證據不得推定其犯罪事實，刑事訴訟法第一
百五十四條定有明文；又共同正犯在犯意聯絡範圍內，始對其他共同正犯實施之行為
，共負其責。原判決認定丙○○於八十四年四、五月間，即與乙○○、甲○○有共同
偽造大陸人民紙幣之犯意，係依憑乙○○供述：伊邀請甲○○、丙○○合夥印製；甲
○○供述：警方於八十四年七月二十四日上午一時許，查獲伊與乙○○、丙○○共同
印製一百元大陸人民幣等語（原判決第七頁第三至六行），為其主要論據。然丙○○
否認與乙○○、甲○○有何犯意之聯絡，辯稱：八十四年七月二十三日晚上，甲○○
通知伊前往加班印製玩具鈔票，隨即於八十四年七月二十四日零時四十分許，為警查
獲等語。原判決未說明經由何項調查及有何證據，堪認丙○○自始即與乙○○、甲○
○二人有犯意聯絡，而對甲○○於八十四年六月初，委請不知情之陳榮林打樣試印一
百元大陸人民幣五十大張等部分，亦應負共同正犯之責任，已有未合。又丙○○於法
務部調查局台南市調查站（下稱調查站）供稱：伊於八十四年七月二十三日下午五時
三十分許，被老闆甲○○叫到工廠加班，而與乙○○一同印製偽造大陸人民幣（八十
四年度偵字第八六三二號卷第六頁背面），與甲○○於調查站供稱：伊與乙○○於八
十四年七月二十三日凌晨二時開工做到十一時，下午五時三十分，又找丙○○來幫忙
（同上卷第二頁背面）；乙○○於調查站供稱：伊經老闆甲○○同意後，於八十四年
七月二十二日晚上十一時開始印製，伊負責浮水印及色彩配色，丙○○負責另一部分
色彩配色及印刷，甲○○從旁協助（同上卷第四頁背面），是否相符？苟丙○○、甲
○○、乙○○所供述上開各情係屬事實，則丙○○是否自始即與甲○○、乙○○有共
同之犯意，即有疑義尚待調查釐清。原審對上情未詳予調查釐清，復未說明上情何以
不足為有利於丙○○認定之理由。其查證未盡且理由欠備，遽行判決，尚有未洽。(二)
、刑事訴訟以直接審理為原則，必須經過調查程序，以顯出於審判庭之證據資料，始
得採為判決基礎。故卷宗內之筆錄及其他文書可為證據者，應向被告宣讀，或告以要
旨，證物應提示被告，令其辨認，如係文書而被告不解其意者，應告以要旨，此項程
序為公開審判期日所應踐行者，否則即係於審判期日所應調查之證據未予調查，若採
為判決之基礎，其判決當然為違背法令。且審判期日之訴訟程序，專以審判筆錄為證
，刑事訴訟法第四十七條亦定有明文。原判決認定上訴人三人有前開犯行，係依憑以
甲○○原審選任辯護人所提出一百元大陸人民幣真鈔一張、扣案經鑑定為真鈔之五十
元大陸人民幣（票號ＡＵ00000000號）一張，與甲○○命陳榮林印製之成品
、甲○○命丙○○印製經查扣之半成品，互相比對檢視結果，其外觀、模型、圖樣、
紋章均相近似，幾可亂真，以肉眼無法分辨真偽等情（原判決第九頁第四至八行），
為其主要論據之一。而勘驗比對係調查證據及犯罪情形所實施之處分，屬調查證據之
一種，審判中由審判長或受命法官就勘驗物，本其五官作用所實驗或認識之結果，固
得作為證據資料，然原判決對上開勘驗比對之結果，並未說明有何筆錄等證據資料可
據，其判決理由之記載，顯失依據，已難謂適法。且原審採為判決基礎之前開勘驗比
對，暨甲○○原審選任辯護人所提出之一百元人民幣真幣一張（原審法院上更(一)卷第
六十九頁），並未向上訴人三人提示令其辨認，使其等有辯解之機會，有原審審判筆
錄可稽（原審卷第一七五至一八八頁），遽採為判決之基礎，亦有可議。上訴意旨指
摘原判決不當，尚非全無理由，應認仍有撤銷發回更審之原因。
據上論結，應依刑事訴訟法第三百九十七條、第四百零一條，判決如主文。
中      華      民      國    九十一    年      二      月      七      日
                              最高法院刑事第四庭
                                  審判長法官  董  明  霈
                                        法官  林  茂  雄
                                        法官  王  居  財
                                        法官  張  祺  祥
                                        法官  李  伯  道
      右正本證明與原本無異
                                              書  記  官
中      華      民      國    九十一    年      二      月    二十一    日
